臺灣板橋地方法院刑事判決　　　　　　　　　　　　九十二年度訴字第二二六七號
　　公　訴　人　臺灣板橋地方法院檢察署檢察官
　　被　　　告　乙○○○
　　選任辯護人　盛枝芬律師
　　被　　　告　丁○○
　　選任辯護人　蔡瑞麟律師
　　　　　　　　廖雅雯律師
右列被告等因偽造文書案件，經檢察官提起公訴（九十二年度偵字第一四一九六號）
，本院判決如左：
    主  文
乙○○○、丁○○均無罪。
    理  由
一、公訴意旨略以：被告乙○○○因罹患憂鬱症，為取得合格醫院之醫師開具診斷證
    明書，以申請僱用家庭外籍監護工，竟於民國九十一年十月間某日，與化名為「
    陳致遠」之甲○○（未據起訴，所涉偽造文書罪嫌由檢察官另行處理），共同基
    於偽造公文書之犯意聯絡，約定由被告乙○○○交付一般行情之報酬予甲○○，
    甲○○為被告乙○○○代辦申請家庭外籍監護工全部事宜。甲○○明知被告乙○○○未至臺北縣新莊市○○路一二七號之「行政院衛生署臺北醫院」（以下簡稱
    ：臺北醫院），亦未經該醫院醫師施景棠看診檢查，為偽造所需罹病證明文件，
    遂先在不詳時間、地點，偽造「行政院衛生署臺北醫院」、「院長黃焜璋」、「
    臺北醫院醫師施景棠０００４０」（起訴書誤載為０００４０１）等公印，再偽
    填被告乙○○○罹患「(一)焦慮症(二)兩膝慢性關節炎(三)冠狀血管心臟病」之診斷證
    明書、巴氏量表與附表，並以偽造之公印蓋用在「雇主申請聘僱家庭外籍監護工
    專用診斷證明書」上，另蓋用「行政院衛生署臺北醫院」、「臺北醫院醫師施景
    棠０００４０」之偽造公印在巴氏量表與附表上，以偽造被告乙○○○經同醫院
    醫師施景棠診治出具之「雇主申請聘僱家庭外籍監護工專用診斷證明書」、巴氏
    量表與附表等公文書。甲○○偽造上開公文書完成後，即寄送予知情之被告丁○○，由丁○○經營之洋昇國際有限公司（以下簡稱：洋昇公司），以被告乙○○○名義，代向行政院勞工委員會（以下簡稱：丙○○）申辦聘僱家庭外籍監護工
    而行使，其偽造、行使均足以生損害於臺北醫院、院長黃焜璋、醫師施景棠，因
    認被告乙○○○、丁○○均涉犯刑法第二百十六條、第二百十一條之行使偽造公
    文書罪嫌。
二、按犯罪事實應依證據認定之，無證據不得認定其犯罪事實；又不能證明被告犯罪
    者，應諭知無罪之判決，修正後之刑事訴訟法第一百五十四條第二項、第三百零
    一條第一項分別定有明文。而犯罪事實之認定，應憑真實之證據，倘證據是否真
    實尚欠明確，自難以擬制推測之方法，為其判斷之基礎；而認定犯罪事實之證據
    係指足以認定被告確有犯罪行為之積極證據而言，該項證據自須適合於被告犯罪
    事實之認定，始得採為斷罪資料，最高法院著有五十三年臺上字第六五六號、二
    十九年上字第三一０五號判例可資參照。且刑事訴訟上證明之資料，無論其為直
    接或間接證據，均須達於通常一般之人均不致有所懷疑，而得確信其為真實之程
    度，始得據為有罪之認定，若其關於被告是否犯罪之證明未能達此程度，而有合
    理懷疑之存在，致使無從形成有罪之確信，根據「罪證有疑，利於被告」之證據
    法則，即不得遽為不利被告之認定，亦有最高法院七十六年度臺上字第四九八六
    號判例可稽。其以情況證據（即間接證據）斷罪時，尤須基於該證據在直接關係
    上所可證明之他項情況事實，本乎推理作用足以確證被告有罪，方為合法，不得
    徒憑主觀上之推想，將一般經驗上有利被告之其他合理情況逕予排除，此觀諸最
    高法院三十二年上字第六十七號判例意旨亦甚彰明。至於被告否認犯罪事實所持
    之辯解，縱屬不能成立，仍非有積極證據足以證明其犯罪行為，不能遽為有罪之
    認定，復有該院三十年上字第一八三一號判例可佐。
三、公訴人認被告二人涉犯右揭犯行，無非以臺北醫院九十一年十二月十二日北醫歷
    字第七六五０號函及其所附乙○○○之病歷、雇主聘僱外籍勞工申請表、雇主申
    請聘僱家庭外籍監護工專用診斷證明書、巴氏量表與附表，為其論述之依據。訊
    據被告乙○○○固不否認曾於九十一年九、十月間前往台北市立中興醫院（以下
    簡稱：中興醫院）就診時，遇見一位自稱「陳致遠」之男子，表示可以代辦申請
    外勞事宜，及伊確實從未至臺北醫院就診過之事實；被告丁○○亦不否認曾接獲
    一名自稱「陳致遠」之男子打電話到伊所經營之洋昇公司，表示被告乙○○○要
    申請外勞，並寄來乙○○○之診斷證明書，伊即將寄來之資料向丙○○提出申請
    等情。惟其等均堅詞否認有何行使偽造公文書之犯行，被告乙○○○辯稱：伊向
    自稱「陳致遠」之人索取電話號碼後，回家徵得先生同意，按所抄之電話號碼打
    去，對方即稱是專辦申請外勞之洋昇公司，伊遂依該公司指示將自己在中興醫院
    之診斷證明書、身分證影本及印章寄去，尚未付款即接獲臺北市勞工局通知到該
    局洽談，始略知悉申辦案件恐有問題，然伊從未申請過外籍勞工，不知申辦條件
    ，一直以為「陳致遠」是洋昇公司員工，且伊僅委託洋昇公司辦理申請外勞，沒
    有提供或委託陳致遠偽造臺北醫院之診斷證明書等文件，亦不知「陳致遠」曾交
    付臺北醫院之診斷證明書予洋昇公司等語；另被告丁○○則以：公訴人所舉證據
    ，尚不足以證明被告丁○○知悉「陳致遠」寄送之診斷證明書為偽造，無從據以
    論罪等語置辯。
四、經查：
  (一)以被告乙○○○之夫李松田名義，向丙○○提出聘僱外籍勞工申請時所檢附之雇
    主申請聘僱家庭外籍監護工專用診斷證明書、巴氏量表及附表等件，均屬偽造乙
    節，業經臺北醫院於九十一年十二月十二日以北醫歷字第七六五０號函稱：經查
    乙○○○之診斷證明書，其關防、院長章及字體粗細與本院均不相同，另編號方
    式亦與本院不符，例如醫師代碼錯誤，雇主申請聘僱家庭外籍監護工專用診斷證
    明書與他人相同，皆為0000000000，本院則為一人一號，前六碼為年
    月日，後為流水號等情明確，有該醫院函文及檢送之雇主申請聘僱家庭外籍監護
    工專用診斷證明書、巴氏量表及附表在卷可參（見臺灣臺北地方法院檢察署九十
    二年度偵字第三七四八號偵查卷第六頁至第十二頁），對照丙○○檢送之有關偽
    造臺北醫院診斷證明書之七紙診斷證明書，包括張樹林、乙○○○、侯陳春美、
    郭金文、王英、朱簡月、曾廖連玉等七人，其等雇主申請聘僱家庭外籍監護工專
    用診斷證明書所載之編號，均為0000000000號，另有丙○○九十二年
    六月二十四日勞職外字第０９２００３４７２６號函暨檢送之診斷證明書、申請
    表件共七份附卷足憑（見臺灣臺北地方法院檢察署檢察官九十二年度偵字第一四
    三九五號偵查卷宗第四頁至第三十六頁）；佐以被告乙○○○於本院九十三年二
    月十一日審理時自承：伊未到過臺北醫院就診，伊也只有憂鬱症，並沒有兩膝慢
    性關節炎、冠狀血管心臟病之疾病等語明確，被告乙○○○於檢察官偵查中提出
    之中興醫院診斷證明書，亦僅記載「廣泛焦慮症」之診斷（見臺灣士林地方法院
    九十二年度偵字第二八一四號偵查卷宗第八頁）等情，足認前揭以被告乙○○○
    之夫李松田名義，向丙○○提出聘僱外籍勞工申請時所檢附之雇主申請聘僱家庭
    外籍監護工專用診斷證明書、巴氏量表及附表等件，均屬偽造之文書無訛。
  (二)上揭診斷證明書、巴氏量表及附表等件，既均屬虛偽之文書，是此處應進一步審
    認者，厥為該等文書，究竟為何人所偽造？如非被告乙○○○或丁○○所親為，
    則其等二人與偽造之人間，是否具有犯意聯絡及行為分擔，而得均以共同正犯論
    處？關於前開偽造之診斷證明書、巴氏量表及附件之來源，證人甲○○於本院九
    十三年二月十一日審理時到庭證述：本件卷內所附之診斷證明書、巴氏量表與附
    表等文件是伊取得，委託伊去辦理的人，伊不記得，應該是仲介公司的業務員，
    對方將患者之身分證影本及健保卡寄過來，但後來取得診斷證明後，找不到寄證
    件的人，就將診斷證明書及身分證、健保卡等文件一同寄給洋昇公司，洋昇公司
    是伊自己打電話過去問，洋昇公司願意幫伊送件，那時伊告訴洋昇公司，診斷證
    明書這些文件都是伊辦出來的，對於本件委託伊辦理外籍勞工申請事宜的人，究
    竟是誰，因為大部分只有一面之緣，且時間距離很久，已經不記得了，伊不認識
    李松田或乙○○○，伊在拿到本件診斷證明書委託洋昇公司之黃小姐向丙○○提
    出申請時，並不知道診斷證明書是偽造的，因為伊一直都是跟簡嘉祐聯絡，診斷
    證明書辦好後簡嘉祐就會通知伊，伊以為簡嘉祐是與醫院關係良好，走後門取得
    的，伊未曾看過簡嘉祐持有空白的診斷證明書或醫院、醫師印章等語。證人甲○○既對於委託伊申請診斷證明書之人究竟為誰，已無印象，又稱是伊將診斷證明
    書等文件寄給洋昇公司，請洋昇公司向丙○○提出申請，並未告知洋昇公司該診
    斷證明書為偽造等情，則依其前揭證詞，非但無從認定本案診斷證明書、巴氏量
    表、附表等文件，究係何人所偽造，且難以據此即逕推論被告乙○○○、丁○○
    二人，與偽造之行為人間，有何犯意之聯絡可言。
  (三)被告乙○○○、丁○○均辯稱：係一位叫「陳致遠」之人告知可以代為申辦外籍
    監護工，及委託代向丙○○提出申請之情，被告丁○○並於九十二年八月五日偵
    查中陳稱：「陳致遠」就是甲○○等語（見臺灣板橋地方法院檢察署九十二年度
    偵字第一四一九六號偵查卷第第七頁反面）。關於「陳致遠」究係何人乙節，證
    人甲○○於本院審理時證稱：「陳致遠」是伊朋友，本名叫陳永富，伊是想用「
    陳致遠」名字幫陳永富印名片，讓他去幫忙招攬客戶，名片已經印好了，但都沒
    有用上，因他沒來上班，伊沒有用過「陳致遠」之名字等情，而被告丁○○之所
    以認「陳致遠」就是甲○○，乃案發後一再向其他仲介業者查詢，才由其中一家
    公司告知「陳致遠」之真實姓名為甲○○，並非甲○○當面向伊承認，另據被告
    丁○○於上揭偵查期日中陳稱明確，況證人甲○○於本院審理時又結證稱：在伊
    承辦的案件中，確實有其他業務員在醫院見到患者而主動招攬後再委託伊辦理之
    情形，本件是否屬這種情形伊不記得，但印象中本件應該是仲介公司之業務員委
    託伊辦理的等語，則與被告二人聯繫之「陳致遠」，是否即為證人甲○○，抑或
    另有其人？並非毫無疑問；況就本件申請案委託甲○○之經過情形，證人甲○○
    均已不復記憶，其亦未告知洋昇公司伊所寄送之診斷證明書係屬偽造，對於被告
    二人與甲○○間是否確有犯意之聯絡，尚乏證據，已如前述，是不得單以被告丁○○所稱：「陳致遠」就是甲○○之情節，即逕為不利於被告二人之認定。
  (四)雖被告乙○○○於本院審理時辯稱：伊按向「陳致遠」之人抄得之電話號碼聯繫
    時，對方僅稱費用依一般行情，沒有說要辦多久，也未告知伊申辦外勞之行情，
    伊亦不知申請外勞之條件為何云云，此與一般人欲申請外籍勞工時，必多方打聽
    申請條件、所需證件、費用行情後，始為決定，並隨時聯繫仲介業者或承辦業務
    員進行程度之情形不合，惟乙○○○之教育程度不高，非無可能誤信代辦之人之
    說詞，且如前引判例所示，被告否認犯罪事實所持之辯解，縱屬不能成立，仍非
    有積極證據足以證明其犯罪行為，不能遽為有罪之認定。是被告乙○○○上開所
    辯，雖未盡符合常情，亦不得資為不利於被告二人之認定。
五、公訴人所舉證據，均不足以證明被告乙○○○、丁○○二人有何行使偽造公文書
    犯行，此外復查無其他積極證據足資證明其等二人有公訴人所指犯行，是不能證
    明被告犯罪，揆諸首揭法條說明，即應諭知被告二人均無罪之判決。
據上論斷，應依刑事訴訟法第三百零一條第一項，判決如主文。
本案由檢察官黃明絹提起公訴，經檢察官張云綺到庭執行職務。
中      華      民      國    九十三    年      二      月    二十五    日
                                臺灣板橋地方法院刑事第八庭
                                    審判長法  官  樊季康
                                          法  官  葉靜芳
                                          法  官  劉元斐
右正本證明與原本無異。
檢察官如不服本判決，應於判決送達後十日內向本院提出上訴書 ，上訴於臺灣高等
法院。
                                          書記官    郭玉芬
中      華      民      國      九十三      年     三    月       一    日
